行　政　法　院　判　決　　　　　　　　　　　　　八十七年度判字第二六六八號
　　原　　　告　乙○○
　　　　　　　　丙○○
　　　　　　　　丁○○
　　兼右三人法定代理人
　　　　　　　　甲○○
　　被　　　告　財政部臺灣省南區國稅局
右當事人間因遺產稅事件，原告不服行政院中華民國八十七年六月三日台八十七訴字
第二七五九九號再訴願決定，提起行政訴訟，本院判決如左︰
　　主  文
原告之訴駁回。
　　事  實
緣本件被繼承人蔡奇璋於民國八十二年二月四日死亡，原告於八十二年十二月十八日
向被告申報遺產稅，經被告核定遺產總額（下同）一、一一九、六一四、三一二元，
遺產淨額八一二、一二六、五○五元。原告不服，申經復查結果，准予追認扣除額三
、三○○、八五○元，即變更遺產淨額為八○八、八二五、六五五元。原告於八十六
年三月四日以行政救濟程序冗長，加計利息金額龐大，向被告所屬台南市分局請求以
其原提供作為擔保品之四張中國信託商業銀行台南分行（以下簡稱中國信託）整存整
付儲蓄存款存單，金額共計七八、七四四、○○○元，抵繳遺產稅。經被告所屬台南
市分局以八十六年三月十日南區國稅南市徵字第八六○○八九二八號函否准所請。原
告不服，循序提起一再訴願，均遭決定駁回，遂提起行政訴訟。茲摘兩造訴辯意旨
於次：
原告起訴意旨略謂：一、原告目前所提供之擔保品價值已遠超過本案尚欠遺產稅，在
稅款之徵收上已有足額保障，況且原告並非要撤銷擔保塗銷定期存單之質押權，而是
將其中四筆定期存單先行辦理稅金之繳納，（未向被告機關重新申請），故向被告申
請抵繳，直接自銀行撥款繳稅，若順利完成上述定期存單之抵繳，尚有價值二九六、
○四○、五六六元之抵押權，仍確切保障遺產稅額二四二、八一三、一九三元之繳納
，並不損害稅額之徵收，被告駁回原告之申請實為不當之處分。二、查遺產及贈與稅
法第八條並無明文規定原先設定之擔保品應原封不動設定至納稅完畢。在不損及確切
納稅保證情況下，依實際情形，稅捐稽徵機關一向同意納稅義務人得以更換擔保品或
撤銷多餘之擔保品，以維護納稅義務人財產交易安全之便。設定擔保之立法精神在於
取得納稅保證之證明，而不在於擔保標的本身。今被告食古不化，認為不動產之擔保
是按訴願擔保規定所為，而定期存單的設定是為了取得同意移轉遺產土地證明所為，
不可變更，全然不知基於納稅人立場在不違法情況下予以變通。若被告堅持取得同意
移轉之擔保品不得抵繳，則予以更換之，將取得同意移轉之擔保品金額定期存單與訴
願擔保品不動產相等金額互換，則此時定期存單乃是為了訴願擔保而設定，再按稅捐
稽徵法規定，提起訴願除提供擔保外，亦可繳納半數稅金，如此一來，其所堅持的『
被告機關以原告之申請將違反遺產及贈與稅法第八條第一項之規定，認該擔保品應擔
保至繳清應納稅款為止，始符合同法第四十一條確切納稅保證之規定，乃否准所請，
尚非無據。』則不存在，因同意移轉之擔保品由部分價值一億七千餘萬元之不動產代
之。事實上，即使不作上述擔保品之更換，本案之他項擔保品已足以作為確切納稅保
證，且本紛爭標的辦理抵繳遺產稅，亦不牴觸當初作為納稅保證之原意。稅捐機關豈
有不違反確切擔保，而不同意納稅義務人抵繳之道理，且該抵繳物合乎「易於變現易
於保管」之規定，故懇請鈞院同意原告將本紛爭標的作抵繳遺產稅之用。三、財政部
‧１‧台財稅第八三一五八一七五一號函示，土地提供繳稅擔保時按公告現值加
四成估價，然本案以土地設定擔保時，被告並未依法辦理，仍以繼承日之公告現值估
價之，故本案擔保標的價值大可提高至四六二、○七二、○三九元，較所欠稅額三二
一、五五七、一九三元，足足多出一四○、五一四、八四六元，故先不論原告是否將
四筆定期存單作抵繳稅金之用，若原告撤銷上述四筆擔保品七千八百萬元，則對本案
稅金之保全仍無影響，且按遺產稅法規定並無否准納稅義務人不得在行政救濟程序中
辦理稅金之繳納，故原告將多餘的擔保品轉為繳納稅金，以保障財產交易安全並無不
妥，除有利被告債權（稅金）之償還外，又免除原告部分行政救濟利息，在不違背法
令之情況下不損害其他稅捐之徵收，原告實無法諒解被告不當處分之行為。四、查遺
產及贈與稅法第四十一條立法理由：增列有特殊原因必須於繳清稅款前辦理移轉者，
得提出確切納稅證明，作為變通辦法，以應實際需要。稅捐稽徵法第二十四條稅捐保
全之立法理由乃本條規定與稅捐優先權之規定相配合，期收保全租稅債權之效。顯而
易見，只要能保全稅捐，在不違法的情況下，主管機關可依實際情形，採變通辦法。
例如稅捐稽徵法第二十四條之立法理由三：本需依民事訴訟法之規定，聲請假扣押者
，若能提供相當財產擔保者，則稅款之徵收已有保障，以上各種保全措施自無必要，
庶免妨礙交易之進行與安全。又財政部‧５‧５台財稅第三二九一七號函亦明示：
辦妥抵押權設定對稅捐繳納之保全已無慮，自無須再予限制其出境必要。故按租稅保
全之原意，只要納稅義務人能提供相當稅額之擔保品確保稅收安全，其他租稅保全措
施則無存在之必要。查紛爭標的四筆定存單雖是為移轉七筆遺產土地而設定擔保予被
告，但若將上開定存辦理抵繳給被告時，並不會影響稅捐徵收之安全。因此本案之遺
產稅額既有他項擔保品足以保證稅收安全，則原先作為移轉遺產土地之四筆定存則無
存在之必要，上開支票之質權設定即可撤銷。五、綜上述理由及原告所提之證據，原
告以前揭四筆定期存單抵繳遺產稅，並無違反確切納稅保證原則，被告對原告之處分
顯有不當及不適法之處，懇請賜將原處分、訴願及再訴願決定撤銷，以昭大公等語。
被告答辯意旨略謂：查系爭四筆定存單係原告因特殊原因須於繳清遺產稅款前將坐落
台南市○○段二一七之一○地號等七筆土地之產權辦理移轉登記而提供之擔保品，而
原告另提供遺產土地中坐落台南市○○區○○段四三六地號等六筆土地作為原告因本
稅部分訴願而未就復查決定之應納稅額繳納半數之擔保，是後者提供擔保之目的乃使
被告就原告之欠稅部分暫緩移送法院強制執行，與前述以四筆定存單設定質權作擔保
之目的係截然不同。今原告訴稱其並非要撤銷擔保塗銷定期存單之質押權，而是將其
中四筆定存單辦理抵繳遺產稅，查原告前以系爭定期存款單設定質權予被告作擔保，
並經被告先後四次核發遺產稅移轉證明書，讓原告得以於遺產稅款未繳清前將坐落台
南市○○段二一七之一○地號等七筆遺產土地之產權，先行辦理移轉登記在案，則原
告再以前開定期存單申請抵繳部分稅款，將使原據以同意先行移轉遺產土地所具備之
要件消失，而移轉產權之土地已成事實，將違反遺產及贈與稅法第八條第一項「遺產
稅未繳清前，不得分割遺產、交付或辦理移轉登記」之規定。是該擔保應擔保至繳清
應納稅款為止，始符合同法第十一條規定之「確切納稅保證」。原告雖訴稱其設定抵
押權予被告之金額已高達三七四、七八四、五六六元，而原告欠稅僅三二一、五五七
、一九三元，系爭標的若經抵繳，擔保金額固變為二九六、○四○、五六六元，稅金
亦相對減少為二四二、八一三、一九三元。得依民法第八百六十條抵押權之規定，就
其賣得價金受清償之權云云，然查原告提供遺產土地中坐落台南市○○區○○段四三
六地號六筆土地係設定擔保權利價值總額二一八、二一八、六八三元之抵押權予被告
，非原告所稱抵押權金額為三七四、七八四、五六六元，縱該不動產標的拍賣，被告
亦僅有優先受償之權，並無法確保確切納稅保證。原告另稱遺產及贈與稅法第八條並
無明文規定原先設定之擔保品應原封不動設定至納稅完畢。在不損及確切納稅保證下
，依實際情形，稅捐稽徵機關一向同意納稅義務人得以更換擔保品或撤銷多餘之擔保
品，以維護納稅義務人財產交易安全之便。而設定擔保之立法精神在於取得納稅保證
之證明，而不在於擔保標的本身。但依財政部六十八年七月五日台財稅第三四五五五
號函釋，納稅義務人如願提供確切納稅保證，並經稽徵機關查證屬實，對將來核定之
遺產稅款（如有罰鍰及利息者，應包括罰鍰及利息）之徵起無影響時，可接受納稅義
務人提供之確切納稅保證，考其意旨，為該擔保品應擔保至應繳清應納稅款為止，始
符合「確切納稅保證」。原告於本稅提起訴願時，未繳納遺產稅額之半數而以遺產土
地中坐落台南市○○區○○段四三六地號等六筆土地設定抵押權供作擔保部分，核與
本案無。茲原告復執詞以系爭質押之定期存單抵繳遺產稅，並無違反確切納稅保證
原則。然按稅款之徵收、繳納本有一定之程序，除遺產及贈與稅法第三十條或稅捐稽
徵法第二十六條之分期繳納，乃稅捐稽徵法第三十九條之繳納半數稅款，法定有明文
外，納稅義務人尚不得任意將稅款分割且分次繳納，是被告以本案核定遺產稅款，既
經原告提供系爭定期存單作為擔保，尚無庸顧慮風險問題，原告再以之要求抵繳部分
遺產稅款，於法無據，被告予以否准，並無違誤，請駁回原告之訴等語。
　　理  由
按「遺產稅或贈與稅應納稅額在三十萬元以上，納稅義務人確有困難，不能一次繳納
現金時，得於前項規定納稅期限內，向該管稽徵機關申請，分十二期以內繳納；每期
間隔以不超過二個月為限，並准以課徵標的物或其他易於變價或保管之實物一次抵繳
。」「遺產稅或贈與稅納稅義務人繳清應納稅款、罰鍰及加徵之滯納金、利息後，主
管稽徵機關應發給稅款繳清證明書；其經核定無應納稅款者，應發給核定免稅證明書
；其有特殊原因必須於繳清稅款前辦理產權移轉者，得提出確切納稅保證，申請該管
主管稽徵機關核發同意移轉證明書。」分別為八十四年一月十三日修正發布之遺產及
贈與稅法第三十條第二項及第四十一條第一項所明定；次按「查依遺產及贈與稅法第
四十一條第一項規定，遺產納稅義務人因有特殊原因必須於繳清稅款前辦理產權移轉
者，得提出確切納稅保證，申請主管稽徵機關核發同意移轉證明書。納稅義務人如願
提供確切納稅保證，並經稽徵機關查證屬實，對將來核定之遺產稅款（如有罰鍰及利
息者，應包括罰鍰及利息）之徵起無影響時，可接受納稅義務人提供之確切納稅保證
，先核發同意移轉證明書。」亦經財政部六十八年七月五日台財稅第三四五五五號函
釋有案。查本件原告之被繼承人蔡奇璋之遺產，經被告核定遺產總額為一、一一九、
六一四、三一二元，淨額八一二、一二六、五○五元。原告不服，申請復查結果，被
告准予變更核定遺產淨額為八○八、八二五、六五五元，應納遺產稅額四四五、○一
九、四四三元，並加計行政救濟利息三二、八二一、四二九元。原告仍未甘服，於八
十五年二月十六日提起訴願。嗣原告以因系爭遺產稅額龐大，無法全數繳清稅款，且
又鑑於特殊原因須於繳清稅款前將坐落台南市○○段二一七之一○地號等七筆遺產土
地之產權辦理移轉登記，乃先後於八十五年三月二十二日、同年五月十六日、同年八
月二十日及同年十一月十一日提供中國信託商業銀行台南分行之定期存單四張，金額
分別為一八、一一四、○○○元、五一、四三四、○○○元、八、七四○、○○○元
及四五六、○○○元，合計七八、七四四、○○○元，向被告所屬台南市分局申請以
前開定期存單及利息一併設定質權予該分局作為擔保，請准予核發遺產稅同意移轉證
明書等情，先後經該分局以八十五年五月三日南區國稅南市徵字第八五○一三五七七
號函、八十五年七月一日南區國稅南市徵字第八五○二○一五九號函、八十五年九月
七日南區國稅南市徵字第八五○二六九六○號函及八十五年十二月二日南區國稅南市
徵字第八五○三七二七八號函核發遺產稅同意移轉證明書在案。嗣後原告有感於行政
救濟程序冗長，及行政救濟程序終結後加計利息金額甚鉅，遂於八十六年三月四日向
被告所屬台南市分局申請以前開提供擔保之四張中國信託定期存單逕行抵繳部分遺產
稅，被告所屬台南市分局以原告已以該四張定期存單七八、七四四、○○○元作擔保
先行移轉七筆遺產土地，若再以該擔保品抵繳遺產稅，違反確切納稅保證原則，乃未
准所請。原告不服，循序提起行政訴訟，主張其雖以定期存單質押，先行移轉被繼承
人名下土地，惟最終目的仍為繳稅，如允許以定期存單逕行解約抵繳部分遺產稅款，
則遺產稅額減少，行政救濟加計利息之負擔可相對減輕，被告亦可降低未收回稅款風
險，於稅捐徵起實為有益云云，但查原告前以中國信託四張定期存單設定質權予被告
所屬台南市分局作為擔保，並經該分局先後四次核發遺產稅同意移轉證明書，讓原告
得以於遺產稅未繳清前將坐落台南市○○段二一七之一○地號等七筆遺產土地，先行
辦理移轉登記在案，則原告再以前開定期存單申請抵繳部分稅款，將使原據以同意先
行移轉遺產土地所具備之要件消失，而移轉土地產權已成事實，其申請將違反遺產及
贈與稅法第八條第一項之規定，該擔保品自應擔保至繳清應納稅款為止，始符合同法
第四十一條確切納稅保證之規定，又稅款之徵納、繳納本有一定程序，除遺產及贈與
稅法第三十條、稅捐稽徵法第二十六條、第三十九條規定外，納稅義務人尚不得任意
將稅款分割且分次繳納，本案核定遺產稅款，既經原告提供定期存單作為擔保，其再
要求以之抵繳稅款，於法自屬無據。次查系爭四筆定存單係原告因須於繳清遺產稅款
前將坐落台南市○○段二一七之一○地號等七筆土地之產權辦理移轉登記而提供之擔
保品，而原告另提供遺產中坐落台南市○○區○○段四三六地號等六筆土地則係作為
因本稅部分訴願按復查決定應納稅額繳納半數之擔保，是後者提供擔保之目的乃使被
告就原告之欠稅部分暫緩移送法院強制執行，與前述以四筆定存單設定質權作擔保之
目的截然不同。原告雖又訴稱其設定抵押權予被告之金額已高達三七四、七八四、五
六六元，而原告欠稅僅三二一、五五七、一九三元，系爭標的若經抵繳，擔保金額固
變為二九六、○四○、五六六元，稅金亦相對減少為二四二、八一三、一九三元，得
依民法第八百六十條抵押權之規定，就其賣得價金受清償之權云云，然查原告提供遺
產土地中坐落台南市○○區○○段四三六地號六筆土地係設定總額二一八、二一八、
六八三元之抵押權予被告（見附抵押權設定契約書），原告所稱抵押權金額為三七
四、七八四、五六六元，尚非足採。原告固另稱遺產及贈與稅法第八條並無明文規定
原先設定之擔保品應原封不動設定至納稅完畢。在不損及確切納稅保證下，依實際情
形，稅捐稽徵機關一向同意納稅義務人得以更換擔保品或撤銷多餘之擔保品，以維護
納稅義務人財產交易安全之便。而設定擔保之立法精神在於取得納稅保證之證明，而
不在於擔保標的本身云云。但由財政部六十八年七月五日台財稅第三四五五五號函釋
，納稅義務人如願提供確切納稅保證，並經稽徵機關查證屬實，對將來核定之遺產稅
款之徵起無影響時，可接受納稅義務人提供之確切納稅保證觀之，該擔保品自應擔保
至應繳清應納稅款為止，始符合確切納稅保證之旨。是原告所訴各節，均無足取。被
告所為否准處分，並無違誤。一再訴願決定，遞予維持，亦無不合。原告起訴意旨，
難認為有理由，應予駁回。
據上論結，本件原告之訴為無理由，爰依行政訴訟法第二十六條後段，判決如主文。
中    華    民    國     八十七      年     十二     月      十八       日
                    行 政 法 院 第 四 庭
                                審 判 長 評  事      葉  振  權
                                         評  事      吳      仁
                                         評  事      吳  錦  龍
                                         評  事      林  家  惠
                                         評  事      吳  明  鴻
右  正  本  證  明  與  原  本  無  異
                                         法院書記官  陳  盛  信
中    華    民    國     八十七      年     十二     月     二十一      日
